【裁判字號】    94,訴,1537
【裁判日期】    950426
【裁判案由】    大陸地區人民進入臺灣地區許可辦法
【裁判全文】
臺北高等行政法院判決
                                     94年度訴字第01537號
                              .
原      告  甲○○
訴訟代理人  乙○○
被      告  內政部
代  表  人  丙○○部長）住同.
訴訟代理人  丁○○
上列當事人間因大陸地區人民進入臺灣地區許可辦法事件，原告
不服行政院中華民國94年3 月30日院臺訴字第0940083006號訴願
決定，提起行政訴訟，本院判決如下：
    主  文
原告之訴駁回。
訴訟費用由原告負擔。
    事  實
一、事實概要：
    原告係大陸地區人民，與訴外人乙○○為男女朋友關係並懷
    有身孕，因乙○○遭通緝無法返臺辦理單身證明與原告結婚
    ，遂央求其弟吳岱奎前往大陸地區與原告辦理假結婚，俾藉
    假結婚方式使原告取得吳岱奎配偶身分進入臺灣，隨後原告
    於民國（下同）90年5 月10日產下一子，並分別於90年至93
    年間多次往來於臺灣與大陸地區。嗣因乙○○為使其與原告
    所生之子在臺灣之戶籍得以申報其為父親，遂偕同原告及吳
    岱奎二人，於92年4 月4 日在犯罪未發覺前主動至臺灣高雄
    地方法院檢察署自首。其後原告與吳岱奎之婚姻經臺灣高雄
    地方法院以93年2 月13日92年度家訴字第183 號判決確認無
    效，原告乃與乙○○於93年7 月5 日在大陸地區結婚，並於
    同年8 月16日申請來臺團聚。經被告審查後，認原告曾以通
    謀而為虛偽結婚之方式來臺，乃以93年8 月30日臺內警境平
    李字第093008 1276 號處分書為否准之處分，其不予許可期
    間為5 年（下稱原處分）。原告不服，以其懷有乙○○胎兒
    ，而乙○○因案通緝無法與之辦理結婚登記，為保胎兒乃與
    乙○○之弟吳岱奎辦理結婚登記，後產下一子，現原告已與
    乙○○在大陸結婚，且乙○○因罹患癌症需原告照料，子年
    幼亦賴其照顧，請准其來臺團聚云云，提起訴願，亦遭決定
    駁回，遂提起本件行政訴訟。
二、兩造聲明：
（一）原告聲明：
    1.訴願決定及原處分均撤銷。
    2.訴訟費用由被告負擔。
（二）被告聲明：
    1.駁回原告之訴。
    2.訴訟費用由原告負擔。
三、兩造之爭點：
（一）原告主張之理由：
    1.大陸地區人民進入臺灣地區許可辦法第19條第1 項第7 款
      固然規定大陸地區人民申請進入臺灣地區，如有事實足認
      通謀而虛偽結婚者，得不予許可。然原告93年8 月16日申
      請入境臺灣地區之許可時，已與原告之夫乙○○結婚，而
      迄今並無事實足認原告與原告之夫乙○○係通謀而虛偽結
      婚，故原告並未違反大陸地區人民進入臺灣地區許可辦法
      第19條第1 項第7 款規定至明，被告實無不許原告入境之
      理由。
    2.依大陸地區人民進入臺灣地區許可辦法第19條第1 項第7
      款規定：「大陸地區人民申請進入臺灣地區，如有事實足
      認通謀而虛偽結婚者，『得』不予許可」，此即主管機關
      存有裁量為許可或不予許可之餘地。縱認原告與吳岱奎於
      90 年3月16日在大陸結婚係屬通謀虛偽者，亦請體察此係
      原告為保腹中骨肉吳承勳之不得已做法，並無藉假結婚進
      入臺灣地區為任何違法行為之意圖，與一般「假結婚，真
      賣淫或真打工」情節完全不同。而大陸地區人民進入臺灣
      地區許可辦法主要在規範前述「假結婚，真賣淫或真打工
      」之情形，然原告與吳岱奎結婚不但情有可原，亦無「假
      結婚，真賣淫或真打工」情形，故未違反該許可辦法之規
      範意旨。從而，原告與吳岱奎於90年3 月16日在大陸結婚
      縱有違法，其情節顯屬輕微，依大陸地區人民進入臺灣地
      區許可辦法意旨，應許原告入境。況原告之夫乙○○罹患
      癌症、原告之子吳承勳年僅3 歲5 個月，兩人均需原告照
      料，基於人道考量，被告否准原告入境實屬不當，且有違
      法行使裁量權之嫌。
（二）被告主張之理由：
    1.本件原告與吳岱奎2 人結婚，其目的在保住原告與乙○○
      之胎兒，並無結婚之真意，2 人所為之結婚登記係屬形式
      ，其所成立之婚姻應屬無效。
    2.因原告與吳岱奎於90年3 月16日虛偽結婚，並於90年至93
      年間多次進入臺灣地區，故被告依「大陸地區人民進入臺
      灣地區許可辦法」第19條第1 項第7 款及同辦法第3 項第
      5 款規定，不予許可原告來臺團聚，並從輕裁罰不予許可
      期間為5 年，並無違誤。
   理  由
一、本件原告起訴時，被告之代表人為蘇嘉全，嗣於訴訟中變更
    為丙○○，茲據新任代表人具狀聲明承受訴訟，經核無不合
    ，應予准許。
二、原告主張：大陸地區人民進入臺灣地區許可辦法主要在規範
    前述「假結婚，真賣淫或真打工」之情形，惟本件原告與吳
    岱奎結婚並無「假結婚，真賣淫或真打工」情形，故未違反
    該許可辦法之規範意旨。縱認原告與吳岱奎於90年3 月16日
    在大陸結婚係屬通謀虛偽者，然此亦係原告為保腹中骨肉吳
    承勳之不得已作法，並無藉假結婚進入臺灣地區為任何違法
    行為之意圖，與一般「假結婚，真賣淫或真打工」情節完全
    不同，何況本案情節亦屬輕微，實應依大陸地區人民進入臺
    灣地區許可辦法意旨許可原告入境。此外，原告之夫乙○○
    罹患癌症、原告之子吳承勳年僅3 歲5 個月，兩人均需原告
    照料，基於人道考量，被告否准原告入境實屬不當，且有違
    法行使裁量權之嫌。為此，依據行政訴訟法第4 條第1 項規
    定提起撤銷訴訟，求為判決撤銷訴願決定及原處分云云。被
    告則以：原告與吳岱奎2 人結婚，其目的在保住原告與乙○
    ○之胎兒，並無結婚之真意，應屬無效，故被告依「大陸地
    區人民進入臺灣地區許可辦法」第19條第1 項第7 款及同辦
    法第3 項第5 款規定，作成不予許可來臺團聚，並從輕裁罰
    不予許可期間為5 年之原處分並無不法，求為判決駁回原告
    之訴等語，資為抗辯。
三、按臺灣地區與大陸地區人民關係條例第10條規定：「大陸地
    區人民非經主管機關許可，不得進入臺灣地區。經許可進入
    臺灣地區之大陸地區人民，不得從事與許可目的不符之活動
    。前2 項許可辦法，由有關主管機關擬訂，報請行政院核定
    之。」而大陸地區人民進入臺灣地區許可辦法第19條規定：
    「（第1 項）大陸地區人民申請進入臺灣地區，有下列情形
    之一者，得不予許可；已許可者，得撤銷或廢止其許可，並
    註銷其入出境許可證：…（第7 款）有事實足認係通謀而為
    虛偽結婚。…（第3 項）有下列情形之一者，自出境之翌日
    起，於一定期間內不予許可其申請進入臺灣地區停留：…（
    第5 款）有第1 項第7 款情形，其不予許可期間為5 年至10
    年。」即係主管機關依據上開臺灣地區與大陸地區人民關係
    條例第10條規定授權而來。又現行之臺灣地區與大陸地區人
    民關係條例係依據80年5 月1 日公布之憲法增修條文第10條
    （現行增修條文改列為第11條）：「自由地區與大陸地區間
    人民權利義務關係及其他事務之處理，得以法律為特別之規
    定」所制定，為國家統一前規範臺灣地區與大陸地區間人民
    權利義務之特別立法。內政部依該條例第10條之授權訂定之
    「大陸地區人民進入臺灣地區許可辦法」，明文規定大陸地
    區人民進入臺灣地區之資格要件、許可程序，係在確保臺灣
    地區安全與民眾福祉，符合該條例之立法意旨，尚未逾越母
    法之授權範圍，為維持社會秩序或增進公共利益所必要，與
    上揭憲法增修條文無違，於憲法第23條之規定亦無牴觸，亦
    經司法院釋字第497 號為合憲性解釋在案，自符合法律保留
    原則，行政機關為行政行為予以援用，於法並無不合。
四、上開事實概要欄所述事實，為兩造所不爭執，並有被告93年
    8 月30日臺內警境平李字第0930081276號不予許可處分書、
    臺灣高雄地方地方法院93年2 月13日92年家訴字第183 號民
    事判決、92年9 月10日92年訴字第2019號刑事判決、大陸地
    區人民進入臺灣地區旅行證申請書、旅客入出境紀錄表、旅
    客入出境紀錄查詢表、大陸地區人民進入臺灣地區保證書、
    財團法人海峽交流基金會證明書、原告90年7 月10日、91年
    1 月14日、92年1 月15日、93年8 月16日申請書、原告與乙
    ○○之結婚公證書、原告與吳岱奎之結婚公證書、戶籍謄本
    等件分別附原處分卷、訴願卷可稽，為可確認之事實。
五、歸納兩造上開之主張，本件爭執之重點在於原處分是否合法
    ？有無違法裁量之問題？經查：
  (一)原告係大陸地區人民，因懷有訴外人乙○○之子，遂與乙○
    ○共謀，央求乙○○之弟吳岱奎前往大陸地區與原告辦理假
    結婚，俾藉假結婚方式使原告取得吳岱奎配偶身分進入臺灣
    ，嗣後並分別於90年至93年間多次往來於臺灣與大陸地區等
    情，為本院所確認之事實，已如前述。則被告認為有事實足
    認原告曾以通謀而為虛偽結婚之方式來臺，在原告本次93年
    8 月16日為來臺團聚之申請時，援依大陸地區人民進入臺灣
    地區許可辦法第19條第1 項第7 款及同辦法第3 項第5 款規
    定，以原處分否准其申請，並裁處不予許可期間為5 年，於
    法並無違誤。
  (二)而大陸地區人民進入臺灣地區許可辦法第19條第3 項關於不
    予許可進入臺灣地區停留之規定，乃專指出境後再申請入境
    者而言，此觀該項法文中記載「有下列情形之一者，『自出
    境之翌日起』，於一定期間內不予許可其申請進入臺灣地區
    停留…」即可知，故該項第5 款有關「有事實足認係通謀而
    為虛偽結婚」之行為，自當以發生在前次出境之前者為限。
    本件原告於93年8 月16日本次申請來臺團聚前，曾與訴外人
    乙○○之弟吳岱奎辦理假結婚，藉以取得吳岱奎配偶身分進
    入臺灣，並分別於90年至93年間多次往來於臺灣與大陸地區
    ，被告以此為由否准其本次來臺團聚之申請，並裁處不予許
    可期間為5 年，參酌前開說明，即無不合。原告誤解上開法
    律規定，主張其於93年8 月16日申請入境前，已與原告乙○
    ○結婚，並無事實足認原告與乙○○係通謀而虛偽結婚，故
    原告並未違反大陸地區人民進入臺灣地區許可辦法第19條第
    1 項第7 款規定，被告實無不許原告入境之理由云云，即無
    可採。
  (三)再者，由於臺灣地區與大陸地區目前處於分治狀態，其關係
    難以用國內法或國際法性質相引喻，故在兩岸人民間權利義
    務關係及其他事務之處理上，不得不特設法律規定以為規範
    。內政部依臺灣地區與大陸地區人民關係條例第10條之授權
    訂定之大陸地區人民進入臺灣地區許可辦法，明文規定大陸
    地區人民進入臺灣地區之資格要件、許可程序，係在確保臺
    灣地區安全與民眾福祉，且為維持社會秩序或增進公共利益
    所必要，已經前開司法院釋字第497 號解釋在案，足見上開
    許可辦法之頒訂，有極為濃厚之公益色彩，並非僅單純立足
    於私權之上。本件被告認定原告曾以通謀而為虛偽結婚之方
    式來臺，嚴重危害國境管制之安全與秩序，乃援引上開許可
    辦法第19條第1 項第7 款、第3 項第5 款規定否准原告之來
    臺團聚之申請，並裁處不予許可期間為5 年，自屬基於公益
    考量之合目的性裁量，難謂為違法。且上開許可辦法就有關
    大陸地區人民來臺之資格要件、許可程序作嚴密規定，其目
    的在管制非法來臺者，並不以防堵「假結婚，真賣淫或真打
    工」者為限，故原告主張大陸地區人民進入臺灣地區許可辦
    法主要在規範「假結婚，真賣淫或真打工」之情形，本件並
    無該辦法之適用云云，當屬誤認，委非可採。
  (四)末按，本件大陸地區人民進入臺灣地區許可辦法第19條第3
    項第5 款有關不予許可之處罰，其法定期間為5 年至10年，
    被告在上開法定處罰範圍之內，對原告裁處最低之5 年，當
    已考慮到原告所主張之「原告與吳岱奎假結婚情有可原」、
    「非假結婚行真賣淫或真打工之實」、「情節顯屬輕微」等
    各節。此外，本件復查無與法律授權目的相違或出於不相關
    動機之裁量濫用，或消極不行使裁量權之裁量怠惰等情事，
    原告主張本件有違法行使裁量權云云，亦難憑採。
六、綜上所述，被告以原告曾以通謀而為虛偽結婚之方式來臺，
    違反大陸地區人民進入臺灣地區許可辦法第19條第1 項第7
    款規定，並依同辦法第3 項第5 款規定否准其申請，裁處不
    予許可期間為5 年，其認事用法並無違誤，訴願決定遞予維
    持，亦無不合。原告徒執前詞，訴請撤銷原處分及訴願決定
    ，為無理由，應予駁回。
據上論結，本件原告之訴為無理由，爰依行政訴訟法第98條第3
項前段，判決如主文。
中    華    民    國    95    年     4    月   26     日
                  第 一 庭 審 判 長 法  官  王立杰
                                    法  官  黃本仁
                                    法  官  胡方新
上為正本係照原本作成。
如不服本判決，應於送達後20日內，向本院提出上訴狀並表明上
訴理由，如於本判決宣示後送達前提起上訴者，應於判決送達後
20日內補提上訴理由書（須按他造人數附繕本）。
中    華    民    國    95    年     4    月   26     日
                                    書記官  林佳蘋


司法院資訊處製作；財團法人民間司法改革基金會備份。
